【裁判字號】    92,訴,43
【裁判日期】    920529
【裁判案由】    偽造文書等
【裁判全文】
臺灣臺北地方法院刑事判決                            九十二年度訴字第四三號
    公  訴  人  臺灣臺北地方法院檢察署檢察官
    被      告  丁○○
右列被告因詐欺等案件，經檢察官提起公訴（九十年度調偵緝字第七九號、九十一年
度調偵緝字第十二號），本院判決如左：
    主  文
丁○○連續行使偽造私文書，足以生損害於他人，處有期徒刑陸月，如易科罰金，以
佰元折算壹日；又連續行使偽造私文書，足以生損害於公眾及他人，處有期徒刑陸
月，如易科罰金，以佰元折算壹日；應執行有期徒刑拾月，如易科罰金，以佰元
折算壹日。緩刑年。
    事  實
一、丁○○自任會首，在臺北市○○○路○段七十號八樓之二住處召集三民間互助會
    ：（一）自民國八十四年十月五日起至八十六年十一月五日屆期，每會新臺幣（
    下同）三萬元，每月五日在上址開標，每年六月二十日、十二月二十日加標一次
    ，會員連會首共計三十人次（下稱甲互助會）；（二）自八十五年一月二十五日
    起至九十六年七月二十五日屆期，每會一萬元，每月十日、二十日在上址開標，
    會員連會首共計三十七人次（下稱乙互助會）。（三）自八十五年五月一日起至
    八十七年三月十五日屆期，每會三萬元，每月一日在上址開標每年三月十五日、
    九月十五日加標，會員連會首共計二十七人次（下稱丙互助會），上開三互助會
    均採內標制，由會員填寫標單競標會金。嗣丁○○因週轉不靈，經濟陷於困窘，
    竟基於行使偽造私文書及意圖為自己不法所有之概括犯意，分別於附表所示之時
    間即上開三互助會開標時，在前開處所，利用會員未親自參與投標或相互欠缺聯
    繫之機會，冒用如附表所示未到場投標會員之名義，於未記載標單二字，僅係空
    白便條紙上偽造會員之署押，並偽填投標之金額於其上，依習慣表示擬投標會員
    競價投標之意思表示，用資偽造該會員以如附表所示不等金額競標之標單準私文
    書（冒標日期、會別、被冒標會員姓名、標息均詳如附表所示），出示予到場會
    員而行使之，均獲致得標，標單則於開標後撕毀丟棄，使各該活會會員均陷於錯
    誤，悉數交付會款，共詐取會款一百零七萬三千八百元，均足以生損害於所冒標
    之會員及各該得標會期之其他活會會員。嗣經乙○○、丙○○及楊美蕙等會員查
    覺有異提出告訴，始悉上情。
二、緣丁○○於八十六年六月二十五日、同年七月十一日，先後將其所有坐落臺北縣
    新莊市○○段五二二地號土地及其上建物、坐落於臺北市○○區○○段四小段三
    二一地號土地及其上建物以贈與名義移轉登記予甲○○，並代甲○○保管上揭不
    動產所有權狀、印鑑章等文件。惟丁○○竟基於行使偽造私文書及使公務員登載
    不實之概括犯意，先於同年十月間，在其臺北市○○○路住處，未經甲○○之同
    意，盜蓋甲○○之前開印鑑章，而偽造臺北市○○區○○段四小段三二一號地號
    土地及其上建物設定抵押權予不知情之陳貴雪之土地、建築改良物抵押權設定契
    約書私文書，並於同年十月七日委由不知情之土地代書林嘉輝，持臺北市○○區
    ○○段四小段三二一號地號土地及其上建物不動產所有權狀、甲○○印鑑章及偽
    造之土地、建築改良物抵押權設定契約書等物，至臺北市中山區地政事務所，為
    陳貴雪辦理抵押權設定登記，並使不知情之地政事務所公務員於同年月九日將此
    不實之事項，登載於職務上所掌之土地、建物登記謄本公文書上。復於同年十二
    月間，在其臺北市○○○路住處，未經甲○○之同意，盜蓋甲○○之前開印鑑章
    ，而偽造臺北縣新莊市○○段五二二地號土地及其上建物設定抵押權予不知情之
    陳翔之土地、建築改良物抵押權設定契約書私文書，並於同年十二月十日委由不
    知情之土地代書顧榮梓，持臺北縣新莊市○○段五二二地號土地及其上建物不動
    產所有權狀、甲○○印鑑章及偽造之土地、建築改良物抵押權設定契約書等物，
    至臺北縣新莊市地政事務所，為陳翔辦理抵押權設定登記，並使不知情之地政事
    務所公務員於同年月十二日將此不實之事項，登載於職務上所掌之土地、建物登
    記謄本公文書上。以上行為，均足生損害於甲○○及地政機關對地籍管理之正確
    性。嗣經甲○○發覺提出告訴，始知上情。
三、案經乙○○、丙○○、楊美蕙、甲○○訴由臺灣臺北地方法院檢察署檢察官偵查
    起訴。
    理  由
一、右揭犯罪事實，業據被告丁○○於本院審理時坦承不諱，核與告訴人乙○○、丙○○、楊美蕙、甲○○指訴情節相符，並經證人王麗玲、呂淑芬、林嘉輝、顧榮
    梓於偵查中證述明確，並有互助會單三紙、臺北市中山區地政事務所函一份、臺
    北縣新莊市地政事務所函一份、土地及建物登記謄本二份、土地、建築改良物抵
    押權設定契約書二份影本在卷可稽，被告自白與事實相符，本件事證明確，被告
    犯行堪予認定，應依法論科。
二、按民間互助會之會員於空白紙上書寫競標會員姓名及一定之金額出示以競標，依
    我國民間互助會之習慣，即表示該會員擬以該金額為利息競標，該「標單」即係
    刑法第二百二十條第一項之文書。本件被告冒用會員名義投標並得標以詐取會款
    ，自足以生損害於被冒標之會員及其他活會會員，核被告所為，係犯刑法第二百
    十六條、第二百二十條第一項、第二百十條之行使偽造準私文書罪及同法第三百
    三十九條第一項之詐欺取財罪。又被告盜蓋甲○○印鑑章而偽造土地、建築改良
    物抵押權設定契約書，並持之行使，使不知情之公務員將此不實之事項登載於土
    地、建物登記謄本公文書，核被告所為，係另犯刑法第二百十六條、第二百十條
    、第二百十四條之行使偽造私文書及使公務員登載不實罪。其偽造署押、盜用印
    章、印文行為為偽造準私文書、私文書之部分行為，偽造準私文書、私文書之低
    度行為為行使之高度行為所吸收，均不另論罪。被告偽造土地、建築改良物抵押
    權設定契約書後委由不知情之土地代書持之辦理抵押權設定登記，為間接正犯。
    被告先後多次行使偽造私文書、準私文書及詐欺取財、使公務員登載不實犯行，
    均時間緊接，罪名與犯罪構成要件相同，顯各係基於概括犯意為之，均應依刑法
    第五十六條連續犯之規定論以一罪，並分別加重其刑。又被告以一冒標行為同時
    詐騙多數活會會員，同時有多數人被害，自為想像競合犯，應依刑法第五十五條
    之規定，從一重處斷。再被告以行使偽造標單之方法達其詐欺取財之目的，連續
    行使偽造準私文書及連續詐欺取財二罪間，有方法目的之牽連犯關係，應依刑法
    第五十五條之規定，從較重之連續行使偽造私文書罪處斷。而被告行使偽造之土
    地、建築改良物抵押權設定契約書，並使不知情之公務員將此不實之事項登載於
    職務上所掌管之公文書，所犯連續行使私文書、連續使公務員登載不實罪二罪間
    ，亦有方法、結果之牽連關係，應依刑法第五十五條之規定，從較重之連續行使
    偽造私文書罪論處。被告所犯互助會冒標及冒用甲○○名義偽造抵押權設定契約
    書設定抵押權二部分之犯行，犯意各別，行為互異，所犯二行使偽造私文書罪，
    應予分論併罰。爰審酌被告犯罪之動機、目的、手段、所生民間小額經濟活動危
    害及犯後坦認犯行之態度等一切情狀，分別量處如主文所示之刑。又被告行為後
    之九十年一月十日刑法第四十一條關於易科罰金之規定，已經總統公布修正，將
    得易科罰金之適用範圍擴大為最重本刑五年以下有期徒刑之罪，依刑法第二條第
    一項前段之規定，本案自應適用裁判時該有利於被告之新規定處斷，而本案之情
    形合於修正後得易科罰金之規定，應予各諭知易科罰金之折算標準如主文所示，
    並定其應執行，及諭知易科罰金之折算標準。末查，被告未曾受有期徒刑以上刑
    之宣告，有被告臺灣高等法院全國前案紀錄表在卷可稽，其一時失慮，致罹刑典
    ，犯後坦承犯行深表悔悟，並分期清償欠款，有匯款單一份在卷可參，告訴人乙○○、丙○○、楊美蕙於本院審理時亦到庭陳述願意原諒被告，本院參酌上情，
    認本件刑之宣告，以暫不執行為適當，爰併宣告緩刑三年，以啟自新。偽造之標
    單及其上偽造之署押，被告供陳已撕毀滅失，爰不另為沒收之諭知，併此敘明。
據上論斷，應依刑事訴訟法第二百九十九條第一項前段，刑法第二條第一項前段、第
五十六條、第二百十六條、第二百十條、第二百十四條、第三百三十九條第一項、第
五十五條、第四十一條、第五十一條第五款、第七十四條第一款，罰金罰鍰提高標準
條例第一條前段、第二條，判決如主文。
本案經檢察官黃玉婷到庭執行職務
中      華      民      國      九十二    年      五      月  二十九    日
                                      臺灣臺北地方法院刑事第八庭
                                          法    官  鄭  佾  瑩
右正本證明與原本無異。
如不服本判決，應於判決送達後十日內向本院提出上訴狀(應抄附繕本)。告訴人
或被害人如對於本判決不服者，應具備理由請求檢察官上訴，其上訴期間之計算
係以檢察官收受判決正本之日期為準。
                                          書 記 官  何  適  熹
中      華      民      國      九十二     年      六     月     十    日
附表：
┌─┬────┬────┬────┬──────┬────────┐
│編│被 冒 標│冒標時間│競標利息│詐得款項    │會別            │
│  │會員姓名│        │ 新臺幣 │            │                │
│號│        │        │（下同）│            │                │
├─┼────┼────┼────┼──────┼────────┤
│一│王麗玲  │85、02  │16200元 │372600元    │甲會            │
│  │（化名王│05      │        │            │                │
│  │玲）    │        │        │            │                │
├─┼────┼────┼────┼──────┼────────┤
│二│乙○○  │85、12、│13900元 │166800元    │甲會            │
│  │（化名唐│20      │        │            │                │
│  │琪）    │        │        │            │                │
│  │        │        │        │            │                │
├─┼────┼────┼────┼──────┼────────┤
│三│王麗玲  │85、07、│2100元  │184800元    │乙會            │
│  │（化名王│25      │        │            │                │
│  │玲）    │        │        │            │                │
│  │        │        │        │            │                │
├─┼────┼────┼────┼──────┼────────┤
│四│呂德華  │85、11、│18400元 │349600元    │丙會            │
│  │（實際出│01      │        │            │                │
│  │資為呂淑│        │        │            │                │
│  │芬）    │        │        │            │                │
│  │        │        │        │            │                │
└─┴────┴────┴────┴──────┴────────┘
附錄本案論罪科刑法條全文
刑法第二百十六條：
行使第二百十條至第二百十五條之文書者，依偽造、變造文書或登載不實事項或使登
載不實事項之規定處斷。
刑法第二百十四條：
明知為不實之事項，而使公務員登載於職務上所掌之公文書，足以生損害於公眾或他
人者，處三年以下有期徒刑、拘役或五百元以下罰金。
刑法第二百十條：
偽造、變造私文書，足以生損害於公眾或他人者，處五年以下有期徒刑。
刑法第三百三十九條：
意圖為自己或第三人不法之所有，以詐術使人將本人或第三人之物交付者，處五年以
下有期徒刑、拘役或科或併科一千元以下罰金。
以前項方法得財產上不法之利益或使第三人得之者亦同。
前二項之未遂犯罰之。


司法院資訊處製作；財團法人民間司法改革基金會備份。
